【裁判字號】    88,自,25
【裁判日期】    890627
【裁判案由】    過失致死
【裁判全文】
臺灣板橋地方法院刑事判決                            八十八年度自字第二五號
    自  訴  人  壬○○
                辛○○
    兼  右二人
    代  理  人  庚○○
    被      告  丙○○
                乙○○
    共      同
    選任辯護人  陳峰富
                蘇飛健
右列被告因過失致死案件，經自訴人提起自訴，本院判決如左：
    主  文
丙○○、乙○○均無罪。
    理  由
一、自訴意旨略以：自訴人之母即被害人翁呂芳枝前因記憶力不佳於民國八十七年六
    月一日至亞東紀念醫院門診，隨依該院醫師即被告乙○○指示住院檢查，期間該
    院副院長即被告丙○○一再向家屬表示需進行開刀手術治療，並於同年六月九日
    由被告丙○○進行手術，手術完成後，於同年六月十九日將被害人轉出加護病房
    ，惟被害人身體狀況非常虛弱，被告丙○○竟仍於同年六月十九日施行前胸置放
    導管、六月二十三日施行氣管切開等手術，致被害人身體狀況更加虛弱。被害於
    轉出加護病房後意識雖有短暫回復，然隨於六月廿八日又因抽慉陷入昏迷狀態，
    雖經自訴人等向醫院反映，然病情日益惡化，而被告丙○○又於七月六日對被害
    人施行前胸置放導管手術，終致被害人於同年七月七日不治死亡。被告二人身為
    醫師，對被害人身體狀況不適於開刀之事實，應知之甚詳，竟為達能為被害人開
    刀之目的，隱瞞被害人除患有糖尿病、尿毒以外之其他病症，並對被害人家屬稱
    此次開刀為小手術，致家屬不知情下同意其施行，被告二人對被害人因開刀致生
    死亡結果應有認識，仍疏未注意貿然施行手術，對於被害人之死亡顯有過失，因
    認被告二人涉犯業務過失致死罪嫌。
二、按犯罪事實應依證據認定之，無證據不得推定其犯罪事實。又不能證明被告犯罪
    者，應諭知無罪之判決，刑事訴訟法第一百五十四條、第三百零一條第一項分別
    定有明文。本件經訊之被告丙○○、乙○○均堅決否認有何業務過失致死之犯行
    ，被告丙○○辯稱：翁呂芳枝因腦部有五公分大腦瘤，如不開刀恐有生命危險，
    又翁呂芳枝因患有尿毒症及慢性糖尿病，在手術上較有危險性，手術之前伊有向
    家屬解釋，經家屬同意才在八十七年六月九日進行手術，手術後翁呂芳枝生命跡
    象穩定，始於六月十九日請家屬填寫轉出加護病房同意書，嗣因翁呂芳枝氣管痰
    很多，又在六月二十三日由伊實施氣管切開手術，另六月十九日、七月六日所實
    施前胸置放導管手術，係由腎臟科會診胸腔外科決定實施，目的在維持洗腎管路
    通暢，翁呂芳枝於七月六日晚間至七月七日凌晨間病情均穩定，其突然發生猝死
    ，可能係慢性糖尿病及尿毒症併發心臟血管疾病，以致心臟衰竭，渠基於救治病
    人之立場進行醫療行為，並未向家屬陳稱係小手術，亦未隱瞞病情，手術過程亦
    順利，並無任何過失行為等語；被告乙○○辯稱：翁呂芳枝於八十七年六月一日
    持別家醫院腦部斷層圖，表示患有腦瘤，而由其配偶陪同前來求診，伊建議其住
    院，做進一步檢查，六月二日伊為翁呂芳枝重作電腦斷層掃瞄，確定有五公分大
    小之腦瘤，且已壓迫到腦的左側前角，有腦水腫及腦壓增加之現象，若不處理，
    病患會死亡，伊有告訴病患家屬，並會診腎臟科、新陳代謝科及神經外科丙○○
    醫師，伊係神經內科醫師，此種情形靠內科無法解決，並須開刀將腦瘤摘除，伊
    並無過失等語。經查：
（一）自訴人之母翁呂芳枝左大腦半球之額葉部患有腦膜瘤，腦瘤周圍有腦水腫，此
      有亞東紀念醫院提出翁呂芳枝之病歷資料、電腦斷層掃瞄圖、Ｘ光片等在卷可
      資參照，並經行政院衛生署醫事審議委員會鑑定無誤，此有行政院衛生署八十
      八年八月三十日衛署醫字第八八Ｏ五六Ｏ二號函檢送該署醫事審議委員會第八
      八一Ｏ四號鑑定書在卷足稽。又依據該鑑定書之鑑定意見：「一、病人所患之
      腦瘤為腦膜瘤，其範圍在左大腦半球之額葉部，腦瘤之周圍有腦水腫，並壓迫
      左側腦室，若不加以治療，腦瘤則繼續長大，構成顱內壓更進一步之增加（如
      頭痛、嘔吐等），會導致死亡。二、此種顱內瘤，除非無法切除，否則必須開
      刀以期全部切除，僅於全部切除始有根治之可能性。消極之治療方法，目前尚
      無人報告有根治之病例。至於成功率與死亡率，在無其他重大疾病則各為80—
      90％與10％左右；若有重大疾病，如尿毒症，則不在此限。死亡率視病情可達
      30 —60％不等。併發症可涵蓋所有大手術之一切合併症，包含心、肺、肝功
      能之各種障礙或感染症等。三、糖尿病及尿毒症，在狀況控制情況下，腦瘤開
      刀手術為目前唯一有根治希望之治療方法。在病人之一般狀況非常虛弱無法接
      受開顱手術時，始可考慮其他治療方式，如放射科治療，但效果不佳。倘若未
      進行治療，病患必死，問題僅在生存時間之長短而已；惟開刀前也得考慮開刀
      是否會縮短存活期間之問題」，有上開鑑定書可參，是被告乙○○與被告丙○○及腎臟科、新陳代謝科等醫師會診後，決定以手術開刀摘除腦瘤之方式對翁
      呂芳枝治療，尚難認有何過失行為。
（二）自訴人另指稱被告二人僅表示係小手術，並未說明手術之危險性一節，為被告
      二人所否認。證人甲○○（亞東紀念醫院神經外科醫師）於本院訊問時具結證
      稱：「六月三日神經外科會診，我有出席，病人之先生及媳婦好像也在場」、
      「因病人一般正常現象均要動手術，同時該病人患有尿毒症，此手術大約有二
      成之死亡率」、「（問：當時病患是否表示願接受手術？）當時沒有，我們未
      積極要他們動手術，要他們自己決定，一直到四至七日有陸續向病患之先生及
      媳婦提到。到六月八日才決定動手術」、「（問：對病人解釋過幾次？）解釋
      幾次忘了，但我肯定病人先生均在其旁，在會診時有向家屬講過，巡視時亦有
      向家屬講過」等語，核與被告二人所辯之情節相符，此外並有自訴人辛○○簽
      署之手術及麻醉同意書一紙在卷可資佐證（見本院審理卷第一Ｏ三頁），足見
      被告二人辯稱：已向家屬解釋，並經家屬同意等語，應非無稽。再參以自訴人
      辛○○係在被告等會診後數日，始簽署手術及麻醉同意書，顯然被告等確有將
      手術之危險性、併發症等情形告知自訴人等，自訴人等係在經過數日之考慮後
      ，始決定同意接受手術，更見被告前開所辯，應與事實相符。
（三）被告丙○○於八十七年六月九日上午八時十五分為翁呂芳枝進行摘除腦瘤之手
      術，並於同日下午一時許手術結束，將翁呂芳枝移入加護病房看護，有亞東紀
      念醫院外科手術紀錄一紙（參見亞東紀念醫院病歷資料原本，即被告提出之證
      十五），證人甲○○於本院訊問時具結證稱：「在六月九日進行手術很順利，
      進行三、四個小時，手術後病人復原狀況不錯，手術後三天到七天之間左右最
      危險時期，動完手術病人清醒，過了好幾個小時，病人有癲癇現象，均屬正常
      現象，我們事先也有予他抗癲癇藥。送入加護病房後，一切生命現象均正常，
      只是偶爾會有癲癇現象，我們有做過幾次電腦斷層，手術本身是成功，但病人
      會受其他因素影響」等語（參見本院八十八年三月廿三日訊問筆錄）；證人丁○○（亞東紀念醫院護士）於本院訊問時結證稱：「（問：工作？）亞東醫院
      加護病房護士，六月九日做完手術當天均由我看護，當天其意識清楚，尚可遵
      照指示，做一些簡單之動作」、「（看護時病人之生命跡象如何？）病人血壓
      一百九十多，偏高，有通知醫師，立即予降血壓藥物，其他均很穩定」等語（
      參見同上訊問筆錄）；證人己○○（亞東紀念醫院護士）於本院訊問時則結證
      稱：「加護病房護士，曾負責照顧，病人手術完之大夜班是我值班，當時病人
      之意識均清楚，均可依我指示作動作，病人之血壓已由一百九十幾降到一百五
      十，其他狀況也穩定」、「每一小時均須對病人作一測試」、「他在當時可說
      話，一出來其很清楚，其將管子拔掉」等語（參見同上訊問筆錄），足見翁呂
      芳枝於六月九日手術後之復原狀況，應屬正常，再觀以翁呂芳枝自六月九日起
      至六月十九日之病歷資料，一切生命跡象均屬正常範圍，被告丙○○辯稱：伊
      於該次摘除腦瘤手術中，並無任何過失行為，尚非無稽。況行政院衛生署醫事
      審議委員會之鑑定亦同此見解，認「四、就開顱手術本身而言，本案手術成功
      ，係因腫瘤以全部切除，且手術中總出血量僅200 cc左右，病人於手術麻醉後
      ，意識狀態恢復，故醫師乙○○（應係丙○○之誤，因本院發函委請行政院衛
      生署醫事審議委員會鑑定時，函文中誤植為乙○○之故）對此項手術無疏失之
      處。五、依病歷記載，手術後第十天，病人一般狀況已穩定，不需加護病房之
      照顧，故移至普通病房，其處置是正確的。」，有上開鑑定書可資參照，是被
      告丙○○就上開手術之進行應無任何過失，且在六月十九日將翁呂芳枝移至普
      通病房照顧，亦無不當。
（四）被告丙○○於八十七年六月廿三日經翁呂芳枝家屬同意後，為翁呂芳枝進行氣
      管切開手術，有手術及麻醉同意書、外科手術紀錄各一紙可稽（參見病歷資料
      原本），再參以六月廿三日手術後至七月六日為止，翁呂芳枝之一切生命跡象
      均屬正常，有病歷資料足憑，亦難認被告丙○○就該次氣管切開手術有何過失
      行為。況行政院衛生署醫事審議委員會亦認定「七、六月廿三日所施行之氣管
      切開術，係因病患痰多無法自行咳出，又長期使用氣管插管，易造成感染，故
      改採氣管切開術；其目的在於保持呼吸道通暢，改善呼吸及氧氣供應。併發症
      ，包括局部出血、感染，但手術時並未發生出血，而感染為經過一段時間始發
      生之併發症，惟於救命之緊急手術時，必須暫緩考慮。本案手術之主要危險性
      為出血，但並未發生，若未進行本手術，呼吸道阻塞隨時可構成生命威脅。氣
      管切開為救命之緊急手術，若有此必要，任何身體狀況下，均須進行手術。手
      術能否救命，必須考慮其他因素，本手術僅增加活命之可能性，並不保證手術
      順利，則救命成功。故醫師丙○○就此項手術，無疏失之處。」，有鑑定書一
      件可參，應認被告丙○○該此項氣管切開手術並無任何過失。
（五）又亞東紀念醫院於八十七年六月十九日、七月六日分別為翁呂芳枝進行手術，
      惟該二次手術先後由該院腎臟科醫師會診胸腔外科及胸腔外科醫師進行，並非
      由被告乙○○或丙○○進行，有亞東紀念醫院外科手術紀錄二紙在卷足稽（參
      見病歷資料原本，即被告提出證十九、證二十一），且證人戊○○（亞東醫院
      腎臟科主任）於本院訊問時亦具結證稱：「本件病患於六月十九日轉到腎臟內
      科進行洗腎，當時吳副院長說其狀況已穩定，開完刀後洗腎工作亦由我們負責
      ，在六月十九日丙○○決定轉入腎臟科，我也有去觀察，病人意識狀態時好時
      壞，身體部分是穩定。病人一個禮拜洗腎三次，在十九日有進行動靜脈廔管，
      將靜脈接到動脈上去才能進行手術，此手術均是洗腎病人均須做，接好之後即
      稱是廔管。其動靜脈廔管於十九日即不通了，不能用了，才決定另一種替代之
      塑膠動靜脈廔管，這算是一小手術。手術進行後病人之狀況還好，即可利用此
      廔管進行洗腎」、「七月六日再做了一次前胸置放導管，是胸腔外科作的」等
      語（參見本院八十八年三月廿三日訊問筆錄），足見六月十九日、七月六日二
      次手術確非被告丙○○、乙○○所進行，自訴人指稱該二次手術均由被告丙○○進行，應有誤會。況行政院衛生署醫事審議委員會之鑑定結果亦認「六、六
      月十九日及七月六日兩次的手術，為在頸部裝置血液透析導管的步驟。根據手
      術記載，第一次放置於右頸部，第二次由於右頸部導管功能變差，所以置放在
      左頸部。放置透析管主要針對尿毒症病人洗腎所需，本病人罹患糖尿病及尿毒
      症，置放此管，實屬必要之手術。第二次放導管，是因為第一次導管失去功能
      ，導管作透析為暫時性處置，產生阻塞是長期使用之結果，而阻塞後原導管必
      須拔除，另裝新導管。此點在醫療是是屬於自然且正確的處置，並無疏失之處
      」，有上開鑑定書可參，另本院復將本件送請國立台灣大學醫學院附設醫院鑑
      定之結果，該院之鑑定意見認「（五）尿毒病人進行導管透析所置放之導管，
      其使用期限可自數週至一、二年，視病人狀況而異，無法估計，亦無法在術前
      預知。至於導管是否暢通持久，亦須視病人情況（例如是否感染，營養狀況是
      否良好等）而定。（七）依據第一次導管置放後，病人仍可經由此導管進行血
      液透析之情形來看，該導管在初期仍有功能，無法據此認定手術失敗」等語，
      有國立台灣大學醫學院附設醫院八十九年四月廿六日（八九）校附醫秘字第六
      三六八號函在卷可資參照，是自訴人因翁呂芳枝先後於八十七年六月十九日、
      七月六日經施作上開置放導管手術，即認被告丙○○、乙○○有過失之處，尚
      屬無據。
（六）末查，行政院衛生署醫事審議委員會鑑定意見認翁呂芳枝之死亡之接原因為心
      肺衰竭，間接原因中最重要者為腎機能衰竭，其他尚有肺炎及感染等問題。治
      療過程中之措施無誤，醫療人員應無疏失，有上開鑑定書可憑，本院亦查無證
      據足認被告二人有何過失行為，其等前開所辯，應堪採信。
三、綜上所述，尚難認被告二人有自訴人所指之業務過失致死犯行。此外，復查無其
    他積極證據足資證明被告二人犯罪，揆諸前揭說明，自應為被告二人無罪之諭知
    。
據上論斷，應依刑事訴訟法第三百四十三條、第三百零一條第一項前段，判決如主文
。
中      華      民      國      八十九      年    六    月    二十七    日
                      臺灣板橋地方法院刑事第三庭
                                          法  官  連育群
右正本證明與原本無異。
如不服本判決，應於判決送達後十日內，向本院提出上訴狀。
                                          書記官  蘇恩慶
中      華      民      國      八十九      年    六    月    二十九    日


司法院資訊處製作；財團法人民間司法改革基金會備份。
